【裁判字號】    95,交聲,1188
【裁判日期】    951218
【裁判案由】    違反道路交通管理處罰條例聲明異議
【裁判全文】
臺灣臺北地方法院交通事件裁定        95年度交聲字第1188號
原處分機關  臺北市交通事件裁決所
異  議  人
即受處分人  甲○○
                    號3樓
上列異議人因違反道路交通管理處罰條例案件，對於原處分機關
臺北市交通事件裁決所中華民國九十五年十二月四日以北市裁二
字第裁二二—ＡＥＵ三五二二０三號所為之處分（原舉發案號：
臺北市政府警察局北市警交字第ＡＥＵ三五二二０三號），聲明
異議，本院裁定如下：
    主  文
原處分關於罰鍰新臺幣肆萬伍仟元部分撤銷。
上開罰鍰撤銷部分，不罰。
其餘異議駁回。
    理  由
一、本件異議意旨略以：異議人即受處分人甲○○固有於民國九
    十五年五月二日晚上十一時許，在臺北市○○○路○段二五
    ０巷二五號三樓住處內飲酒後，騎乘車牌號碼ＢＨＳ－一六
    三號重型機車行駛，而於同日晚上十一時四十八分許，行經
    臺北市○○○路○段二九一巷二號前時，為警攔檢查獲，經
    警對施以酒精濃度測試結果，呼氣中所含酒精濃度為每公升
    一．０八毫克之行為。然此業經臺灣臺北地方法院檢察署檢
    察官為緩起訴處分在案，異議人並已依該署檢察官指示向國
    庫繳納新臺幣（下同）八萬元，依「一事不二罰」原則，自
    應以刑罰為主。為此，聲明異議等語。
二、按道路交通管理處罰條例業於九十四年十二月二十八日修正
    公布，並經行政院命令定自九十五年七月一日起施行，原處
    分機關臺北市交通事件裁決所之處分時間，係在九十五年八
    月十四日，自應適用修正後之新法予以裁處，先此敘明。次
    按「汽車駕駛人，駕駛汽車經測試檢定有下列情形之一者，
    處新臺幣一萬五千元以上六萬元以下罰鍰，並當場移置保管
    該汽車及吊扣其駕駛執照一年；因而肇事致人受傷者，並吊
    扣其駕駛執照二年；致人重傷或死亡者，吊銷其駕駛執照，
    並不得再考領：一酒精濃度超過規定標準。二吸食毒品、迷
    幻藥、麻醉藥品及其相類似之管制藥品。」，修正後道路交
    通管理處罰條例第三十五條第一項定有明文。而汽車駕駛人
    飲用酒類或其他類似物後其吐氣所含酒精濃度超過每公升０
    ．二五毫克或血液中酒精濃度超過百分之０‧０五以上者，
    不得駕車，道路交通安全規則第一百十四條第二款亦規定甚
    明。
三、經查：本件異議人即受處分人甲○○確有於九十五年五月二
    日晚上十一時許，在臺北市○○○路○段二五０巷二五號三
    樓住處內飲酒後，騎乘車牌號碼ＢＨＳ－一六三號重型機車
    行駛，而於同日晚上十一時四十八分許，行經臺北市○○○
    路○段二九一巷二號前時，為警攔檢查獲，經警對其施以酒
    精濃度測試結果，呼氣中所含酒精濃度為每公升一．０八毫
    克之違規行為，此為異議人所不爭執，有聲明異議狀一份在
    卷可稽，且有臺北市政府警察局北市警交字第ＡＥＵ一一五
    一一六號舉發違反道路交通管理事件通知單一份附卷可徵，
    原處分機關認異議人違反道路交通管理處罰條例第三十五條
    第一項第一款規定，裁處異議人罰鍰新臺幣（下同）四萬五
    千元，並吊扣其駕駛執照十二個月。而異議人此一違規行為
    ，同時涉犯刑法第一百八十五條之三服用酒類不能安全駕駛
    動力交通工具而駕駛罪，經臺灣臺北地方法院檢察署檢察官
    偵查後，經該署檢察官於九十五年六月十九日以九十五年度
    偵字第一一０六二號為緩起訴處分，並命被告於緩起訴處分
    確定後三個月內向國庫支付八萬元，同年六月二十九日經臺
    灣高等法院檢察署以九十五年度上職議字字第六三六四號處
    分書駁回再議確定在案，有臺灣臺北地方法院檢察署檢察官
    上開緩起訴處分書及臺灣高等法院檢察署上開處分書各一份
    附卷可按，上開事實洵堪認定。
四、是以，本件關鍵即在於是否有「一事不二罰」之適用，茲論
    述如下：
  (一)次按於九十四年二月五日公布，於九十五年二月五日施行之
    行政罰法第二十六條規定：「一行為同時觸犯刑事法律及違
    反行政法上義務規定者，依刑事法律處罰之。但其行為應處
    以其他種類行政罰或得沒入之物而未經法院宣告沒收者，亦
    得裁處之。前項行為如經不起訴處分或為無罪、免訴、不受
    理、不付審理之裁判確定者，得依違反行政法上義務規定裁
    處之。」。又其他種類行政罰，係指違反行政法上之義務應
    受「裁罰性」之「不利處分」，依行政罰法第二條規定，包
    括限制或禁止行為之吊扣證照處分。究其立法目的，一行為
    同時觸犯刑事法律及違反行政法上義務規定時，由於刑罰與
    行政罰同屬對不法行為之制裁，而刑罰之懲罰作用較強，故
    依刑事法律處罰，即足資警惕時，實無一事二罰再處行政罰
    之必要，且刑事法律處罰，由法院依法定程序為之，較符合
    正當法律秩序，應予優先適用，但罰鍰以外之沒入或其他種
    類行政罰，因兼具維護公共秩序之作用，為達行政目的，行
    政機關仍得併予裁處。
  (二)道路交通主管機關對於汽車駕駛人之酒後駕車行為，依上開
    道路交通管理處罰條例第三十五條第一項第一款規定予以裁
    罰，係對行為人違反行政法上義務規定之行政罰，且該條例
    關於一行為同時觸犯刑事法律及違反行政法上義務規定者，
    並無特別規定，是以，汽車駕駛人酒後駕車行為，經測試檢
    定酒精濃度超過規定標準，同時涉犯刑法第一百八十五條之
    三之公共危險罪嫌者，道路交通主管處罰機關除有上開行政
    罰法第二十六條第一項但書規定，得處以其他種類行政罰之
    情形外，關於罰鍰部分，即應依上開行政罰法第二十六條及
    道路交通管理處罰條例第十條規定，移送地方法院檢察署處
    理，於移送後，非有上開行政罰法第二十六條第二項所定不
    起訴等事由，得依違反行政法上義務規定裁處者，不得再依
    道路交通管理處罰條例第三十五條第一項第一款規定，裁處
    行為人罰鍰之行政罰。
  (三)再按緩起訴期間內，有下列情形之一者，檢察官得依職權或
    依告訴人之聲請撤銷原處分，繼續偵查或起訴：一於期間內
    故意更犯有期徒刑以上刑之罪，經檢察官提起公訴者。二緩
    起訴前，因故意犯他罪，而在緩起訴期間內受有期徒刑以上
    刑之宣告者。三違背第二百五十三條之二第一項各款之應遵
    守或履行事項者，刑事訴訟法第二百五十三條之三第一項定
    有明文。據此可徵經檢察官為「緩起訴」處分者，於「緩起
    訴」之猶豫期間內，最終是否會被檢察官提起公訴，猶懸而
    未定，亦即「緩起訴」處分於猶豫期間內尚未具有實質之確
    定力，檢察官於緩起訴期間內，可對被告為繼續觀察，如被
    告顯無反省警惕之情或根本欠缺反省警惕之能力，檢察官仍
    得依職權或依告訴人之聲請，將被告「緩起訴」處分撤銷。
    而行政罰法第二十六條明定一事不二罰原則，且應受行政罰
    之行為如經不起訴處分或為無罪、免訴、不受理、不付審理
    之裁判「確定」者，始得依違反行政法上義務規定裁處之，
    並未包括「緩起訴」處分在內，雖「緩起訴」處分之最終使
    被告免於刑事訴追之效果與「不起訴」處分之效果相同，行
    政罰法第二十六條第二項是否包括緩起訴處分情形，固非無
    疑。惟依行政罰法第二十六條第二項之立法意旨，亦必須待
    緩起訴處分實質確定時，被告才最終地確定免於受刑事訴追
    ，原處分機關始得為行政裁罰，亦即在緩起訴期間內即猶豫
    期間期滿前，該緩起訴處分仍有被撤銷之可能，此時原處分
    機關若依法為行政裁決，將使受處分人有同時遭受行政處罰
    及刑事訴追之危險，顯與行政罰法第二十六條規定之立法意
    旨相違背。準此，自行政罰法第二十六條規定立法意旨為有
    利於行為之解釋，應認應受行政裁罰之行為，關於罰鍰部分
    ，同一事實如經緩起訴處分確定者，亦有行政罰法第二十六
    條明定一事不二罰原則之適用。
五、綜上所述，異議人雖有於上開時、地酒後駕車，違反道路交
    通管理處罰條例第三十五條第一項第一款規定之違規行為。
    惟異議人上開酒後駕車之行為，係屬同時觸犯刑事法律及違
    反行政法上義務規定之行為，揆諸前揭規定與說明，罰鍰部
    分自應依刑事法律處罰之。況異議人在經臺灣臺北地方法院
    檢察署檢察官為緩起訴處分時，並經該署檢察官命其對向國
    庫支付八萬元確定在案，已如前述，此固非刑法所定刑罰之
    種類，然已對異議人名譽、心理產生相當制約並影響被告財
    產上之權利，亦應可實質該當行政罰法第二十六條第一項之
    「依刑事法律」之處罰。據此，原處分機關依道路交通管理
    處罰條例第三十五條第一項第一款規定，對異議人上開酒後
    駕車之違規行為予以裁罰時，除其行為應處以其他種類行政
    罰即吊扣駕駛執照十二個月部分，仍得予以裁處外，就異議
    人違反行政法上義務而受罰鍰四萬五千元部分，依行政罰法
    第二十六條第一項前段規定，即應依刑事法律處罰之，不得
    再依上揭道路交通管理處罰條例等規定裁罰之。從而，原處
    分機關依道路交通管理處罰條例第三十五條第一項第依款規
    定，裁處吊扣異議人駕駛執照十二個月之其他種類行政裁罰
    部分，於法並無不合，異議人此部分之異議，為無理由，應
    予駁回。然原處分裁處異議人罰鍰四萬五千元之行政裁罰部
    分，則有未恰，異議人此部分之異議，為有理由，自應由本
    院撤銷該部分之原處分，諭知不罰。
據上論斷，應依道路交通管理處罰條例第八十七條第二項、道路
交通案件處理辦法第二十條前段，裁定如主文。
中    華    民    國    95    年    12    月    18    日
                        臺灣臺北地方法院交通法庭
                            法  官  吳麗英
上正本證明與原本無異。
如不服本裁定，應於裁定送達後五日內向本院提出抗告狀。
                            書記官  田華仁
中    華    民    國    95    年    12    月    22    日


司法院資訊處製作；財團法人民間司法改革基金會備份。
